臺灣臺北地方法院民事判決　　　　　　　96年度訴字第2300號
原　　　告　乙○○
訴訟代理人　甲○○
被　　　告　高林實業股份有限公司
法定代理人　丙○○
訴訟代理人　丁○○
上列當事人間確認本票債權不存在事件，本院於民國96年12月6
日言詞辯論終結，判決如下：
    主  文
原告之訴駁回。
訴訟費用由原告負擔。
    事實及理由
一、原告起訴主張：被告所持有原告與訴外人黃文美、大同保全
    股份有限公司（下稱大同保全公司）、大同公寓大廈管理維
    護企業有限公司（下稱大同管理公司）於民國94年3月19日
    共同簽發，票面金額為新臺幣（下同）360萬元，未載到期
    日之本票乙紙（下稱系爭本票），已據被告持向鈞院聲請強
    制執行獲准，惟系爭本票並非原告親自或授權他人簽發，系
    爭本票上之簽名筆跡，與原告平日之簽名筆跡不符，所用印
    章亦非原告所有，顯係遭他人偽造，訴外人黃文美於94年3
    月29日與被告簽訂之附條件買賣契約書（下稱系爭附條件買
    賣契約書），雖記載原告為連帶保證人，惟被告並未與原告
    對保，原告亦未曾提供身分證影本及薪資證明影本予被告，
    從而，系爭本票上原告之簽名、蓋章均係遭他人偽造，原告
    與被告間並無票據法律關係存在等語。並聲明：確認鈞院96
    年度票字第7956號裁定，命原告給付被告關於本金253萬440
    0元部分及自96年1月15日起至清償日止，按年利率百分之18
    計算之利息之本票債權不存在。
二、被告則以：被告持原告與訴外人黃文美、大同保全公司、大
    同管理公司共同簽發之系爭本票向鈞院聲請本票裁定獲准（
    鈞院96年度票字第7956號），原告雖主張系爭本票上「乙○
    ○」之簽名、蓋章為偽造，然被告之承辦人員曹祥芸證稱系
    爭本票係由其當面交予原告簽發，倘原告主張系爭本票簽名
    、蓋章為偽造，自應負舉證責任。又原告曾交付94年1月至3
    月於服務單位內政部警政署基隆港務局（下稱基隆港務局）
    之薪俸證明影本供證人曹祥芸對保，薪資資料乃個人私密文
    件，倘非原告提供，被告根本無從取得。另觀諸系爭附條件
    買賣契約書所示，其上「乙○○」之簽名與原告於訴外人花
    蓮中小企業銀行借款契約上簽名之筆跡相符，足證系爭本票
    確係原告所簽發，原告自應負票據責任等語置辯。並聲明：
    駁回原告之訴。
三、按確認法律關係之訴，非原告有即受確認判決之法律上利益
    者，不得提起之，民事訴訟法第247條第1項前段定有明文。
    所謂即受確認判決之法律上利益，係指因法律關係之存否不
    明確，致原告在私法上之地位有受侵害之危險，而此項危險
    得以對於被告之確認判決除去之者而言。本件原告主張被告
    持有系爭本票，並據以聲請本院裁定准予強制執行乙節，為
    被告所不爭執，並有本院96年度票字第7956號本票裁定乙份
    在卷可憑，系爭本票既經被告持以行使票據權利，原告復否
    認為其所簽發，則兩造就系爭本票債權存在與否顯已發生爭
    執，如不訴請確認，原告在私法上之地位將有受侵害之危險
    ，依上開說明，原告提起本件確認之訴以排除此項危險，於
    法核屬有據。
四、次按在票據上簽名者，依票上所載文義負責，票據法第5 條
    第1 項定有明文。又票據債務人應依票據文義負責，以該債
    務人在票據上簽名或蓋章為前提，而本票本身是否真實，即
    是否為發票人所作成，應由執票人負證明之責（最高法院65
    年臺上字第2030號、50年臺上字第1659號判例意旨參照）。
    故發票人主張本票上簽名或蓋章係偽造，對執票人提起確認
    本票債權不存在之訴者，應由執票人就本票上發票人簽名或
    蓋章真正之事實負舉證責任。經查：
　（一）原告主張被告未與原告本人對保云云，惟證人即被告公
  　　　司承辦人員曹祥芸到庭證稱：當初是我到原告位於基隆
    　　的辦公室外面與原告對保的，地點是在警察局對海的部
      　分，是派出所還是港警所我不記得了，確實日期也不記
        得，大約在94年3月20日至23日之間，原告在本票及附
        條件買賣契約書上簽名、蓋章，我有收到原告的身分證
        影本及薪資證明影本，原告只告訴我他在基隆港務局上
        班，是公務員，而薪資證明上記載原告是警官代理科長
        ，就已經足夠等語（見本院卷第23、144頁），核與證
        人即被告公司業務助理林思吟到庭證稱：曹祥芸與保證
        人對保完成，經公司核准撥款後，我在契約書上書寫客
        戶的基本資料、買賣條件、車子年份、車種、型式、車
        號、付款條件、付款明細、車主與保證人的地址、書寫
        這些資料的時候，契約書上車主、保證人、對保人已經
        簽名、蓋章完成了，是由業務於對保時，交予車主及保
        證人在上面簽名、蓋章，再拿回公司給我填寫基本資料
        ，公司在撥款前要先看附條件買賣契約書，是否有對保
        完成、本票原本、客戶基本資料（工作地點、職稱、住
        家、電話）、身分證影本、薪資證明影本、付款方式，
        本件業務對保完成，有將原告的身分證影本及薪資證明
        影本一起交給我等語（見本院卷第323頁背面至324頁背
        面）大致相符，證人曹祥芸對於對保之地點雖未能詳盡
        描述，惟依其所述，對保地點係位於基隆，且在警察局
        對海部分，已與原告自承94年3月間上班地點在基隆港
        務局，旁邊有海等語（見本院卷第213頁）相符，足見
        證人曹祥芸所證述與原告對保乙節，並非子虛，況身分
        證影本及薪資證明影本均為個人重要證明文件，倘非原
        告親自交付，被告如何能取得，原告雖主張係遭訴外人
        黃文美盜用，惟未能舉證以實其說，尚難採憑，益證系
        爭本票係由證人曹祥芸與原告對保之事實，堪可認定。
  （二）原告主張系爭本票上原告簽名之筆跡，與原告平日簽名
        筆跡不符，並提出基隆港務局94年度上半年職員簽到（
        退）簿為憑（見本院卷第108頁），惟一般人之筆跡非
        無可能由於調整書寫習慣、握筆方式或刻意改變字體等
        原因而有所改變，此由原告當庭書寫自己姓名之筆跡30
        次（見本院卷第26頁），與其提出之基隆港務局94年度
        上半年職員簽到（退）簿上原告之簽名互相比對，二者
        在運筆、走勢及筆畫突出與否，亦非完全一致可證。又
        原告自承於93年間曾向花蓮區中小企業銀行、三信商業
        銀行桃園分行（下稱三信商業銀行）及國泰世華銀行北
        桃園分行（下稱國泰世華銀行）貸款或擔任連帶保證人
        等語（見本院卷第325頁背面），經本院向上開金融機
        構調取原告辦理貸款或擔任連帶保證人而親筆簽名之相
        關資料，送請內政部警政署刑事警察局（下稱刑事警察
        局）鑑定之結果，認系爭本票發票人欄內「乙○○」之
        簽名，與原告於花蓮區中小企業銀行借款契約、三信商
        業銀行約定書及國泰世華銀行現金卡申請書、本票及消
        費者信用貸款申請書上所書寫「乙○○」之簽名筆跡相
        符，有該局96年10月24日刑鑑字第0960159315號鑑定書
        在卷可稽（見本院卷第368頁），足徵系爭本票發票人
        欄內「乙○○」之簽名確係原告所為甚明。又上開鑑定
        結果固認系爭本票上「乙○○」之印文與花蓮區中小企
        業銀行借款契約、三信商業銀行約定書及國泰世華銀行
        本票上之「乙○○」印文不相符，惟依吾人社會生活之
        一般經驗，一人同時擁有數種不同樣式、字體之印章，
        以因應各種社會交易，極為普遍，尚不能僅以印文樣式
        之不同，遽認系爭本票上原告之印文，係出於他人之偽
        造。原告雖另主張送鑑資料並無其所提出之基隆港務局
        94 年度上半年職員簽到（退）簿，故鑑定結果不可採
        云云，然前開刑事警察局鑑定所採憑之送鑑資料，既係
        原告所自承親筆簽名之字跡，且該筆跡經鑑定結果確與
        系爭本票上「乙○○」之簽名相符，則是否與原告所提
        出之基隆港務局94年度上半年職員簽到（退）簿上「乙
        ○○」之簽名相符，已無礙於系爭本票係原告所簽發之
        事實，是原告此部分主張，委無足採。
五、綜上所述，系爭本票確係原告所簽發，原告主張系爭本票關
    於原告簽名、蓋章部分為偽造，被告對於原告就系爭本票之
    權利不存在，為不可採，被告持系爭票據聲請本院裁定准予
    強制執行，核屬有據，從而，原告請求確認本院96年度票字
    第7956號裁定，命原告給付被告本金253萬4400元部分及自
    96年1月15日起至清償日止，按年息百分之18計算之利息之
    本票債權不存在，為無理由，應予駁回。
六、本件事證已臻明確，兩造其餘攻擊防禦方法及未經援用之證
    據，經本院斟酌後，認為均不足以影響本判決之結果，爰不
    予一一論述，附此敘明。
七、據上論結，本件原告之訴為無理由，依民事訴訟法第78條，
    判決如主文。
中　　華　　民　　國　　96　　年　　12　　月　　27　　日
                  民事第二庭    法　官　鍾素鳳
以上正本係照原本作成。
如對本判決上訴，須於判決送達後20日內向本院提出上訴狀。
中　　華　　民　　國　　96　　年　　12　　月　　28　　日
                                書記官  林玗倩
